【裁判字號】    98,訴,2097
【裁判日期】    990824
【裁判案由】    侵權行為損害賠償
【裁判全文】
臺灣板橋地方法院民事判決              98年度訴字第2097號
原      告  戊○○
訴訟代理人  鄭仁壽律師
被      告  丙○○
            甲○○
            丁○○
            乙○○
上二人共同
訴訟代理人  周彥憑律師
上列當事人間請求侵權行為損害賠償事件，經本院刑事庭裁定移
送前來（98年度附民字第338 號），本院於民國99年8 月10日言
詞辯論終結，判決如下：
    主  文
被告丙○○、甲○○、丁○○應連帶給付原告新臺幣肆佰捌拾貳
萬元，及其中新臺幣貳佰玖拾捌萬元自民國九十七年十二月一日
起，及其中新臺幣壹佰捌拾肆萬元自民國九十九年八月十一日起
，均至清償日止，按週年利率百分之五計算之利息。
原告其餘之訴駁回。
訴訟費用由被告丙○○、甲○○、丁○○連帶負擔四分之三；餘
由原告負擔。
    事實及理由
壹、程序方面：
(一)、按刑事訴訟法第487 條第1 項所定附帶民事訴訟之被告，並
    不以刑事案件被告為限，即所有依民法應負賠償責任之人，
    均包括在內。而所謂依民法負賠償責任之人，當指刑事被告
    以外，依民法應負單獨或連帶賠償責任之人。申言之，依民
    法應負損害賠償責任之人，並非皆當然同時構成刑事上之犯
    罪，且刑事案件本於不告不理原則，法院僅對於特定被告之
    特定犯罪事實加以審判，對於未經起訴之行為人，是否涉及
    共同犯罪或共同侵權行為即不得亦無必要加以裁判，是法院
    刑事判決未必均會就其他行為人是否涉及共同犯罪或共同侵
    權行為加以認定。準此，本院認為主張共同侵權行為而得提
    起附帶民事訴訟者，非必限於刑事訴訟程序中以判決事實欄
    明文認定為共同侵權行為之人，祇須刑事訴訟程序中就刑事
    被告與該共同侵權行為人之間，就共同侵權行為事實有所認
    定，即屬之。查本院98年度緝字第97號刑事判決事實欄內載
    明：「丙○○未經戊○○及其胞姐丁○○之同意，擅自於94
    年3月16日，先盜蓋戊○○印鑑章於相關土地登記資料、契
    約書上，偽造完成表示戊○○移轉臺北縣五股鄉○○路○段
    32巷6號4樓及土地之私文書，並持以行使，將戊○○所有之
    上址房屋以夫妻贈與之名義過戶移轉至自己名下，復在台北
    縣委由不知情之刻印店員偽刻丁○○之印章，先於94年5月6
    日，將該屋以買賣名義移轉登記予不知丙○○係自戊○○處
    偽造贈與契約取得上開房地之甲○○後，再於95年2 月14日
    將上開房地以買賣名義移轉登記予不知情之丁○○名下，並
    用印於相關契約書、土地登記資料，而偽造完成表示甲○○
    移轉上開房地予丁○○之私文書，再持以行使，使該管公務
    員將此不實事項登載於其職務上所掌之土地登記簿，足生損
    害於地政機關地政管理之正確性及戊○○、丁○○。再委由
    嗣後始知情之丁○○以該屋向聯邦商業銀行貸款新台幣298
    萬元，供己花用。」，由上可知，本件刑事程序中已認定被
    告丙○○擅自將原告所有系爭不動產移轉登記至自己名下，
    再先後移轉登記予不知情之被告甲○○、丁○○，嗣由知情
    之被告丁○○以該屋向訴外人聯邦銀行貸款新臺幣（下同）
    298萬元等情，雖判決書中並未明言被告等為共同侵權行為
    之人，依上開說明，本件原告對被告等提起附帶民事訴訟，
    尚無不合，應予准許，合先敘明。
(二)、次按訴狀送達後，原告不得將原訴變更或追加他訴，但因情
    事變更而以他項聲明代最初之聲明者，不在此限，民事訴訟
    法第255 條第1 項第4 款定有明文。查原告起訴時，原聲明
    係請求：(一)被告丁○○應將如附表所示不動產，經臺北縣新
    莊地政事務所以95年莊登字第044180號收件，於民國95年2
    月14日以買賣為原因所為之登記塗銷；(二)被告甲○○應將如
    附表所示不動產，經臺北縣新莊地政事務所以94年莊登字第
    141310號收件，於94年5 月6 日以買賣為原因所為之登記塗
    銷；(三)被告丙○○應將如附表所示不動產，經臺北縣新莊地
    政事務所以94年莊登字第081530號收件，於94年3 月16日以
    夫妻贈與為原因所為之登記塗銷；(四)被告等應連帶給付原告
    298 萬元，及自起訴狀繕本送達翌日起至清償日止，按週年
    利息5%計算之利息。嗣於本院審理中，因被告丁○○早於98
    年2 月9 日將系爭不動產出售予訴外人蔡世全，並於同年3
    月9 日完成所有權移轉登記，發生情事變更之情形，原告遂
    於99年8 月10日以書狀變更其聲明如後述，經核原告所為訴
    之變更係屬情事變更，揆諸前開規定，尚無不合，應予准許
    ，合先敘明。
(三)、本件被告甲○○經合法通知，未於言詞辯論期日到場，核無
    民事訴訟法第386 條所列各款情形，爰依原告之聲請，由其
    一造辯論而為判決。
貳、實體方面：
一、原告主張：
(一)、緣原告與被告丙○○原係夫妻關係，婚後家庭生活開支均賴
    原告工作以維持，被告丙○○則於家中照顧子女，詎被告丙○○竟趁原告不在家之際，擅自持原告之印章及證件，逕向
    多家銀行以原告之名義申請信用卡消費及以卡借款。迨至債
    臺高築之際，被告丙○○復擅自持原告之印鑑章及房地權狀
    ，先於94年3 月16日將原告所有如附表所示之不動產以夫妻
    贈與之名義移轉登記為其所有；再於94年5 月6 日將上開不
    動產以買賣為名義移轉登記予被告甲○○；嗣於95年2 月14
    日將之以買賣名義，自被告甲○○名下移轉登記予被告丁○○，並由被告丁○○為借款人、被告乙○○為連帶借款人，
    以該不動產為擔保向訴外人聯邦銀行貸款298 萬元供被告等
    人花用。原告嗣後於96年1 月間經其丈母娘轉交法院通知之
    查封公文，始知悉上述各情，遂於96年5 月間向臺灣板橋地
    方法院檢察署提出告訴，該事件業經臺灣高等法院以98年度
    上訴字第3932號判決確定在案。
(二)、而原告與被告丙○○間就系爭不動產並無贈與契約之意思表
    示合致，被告丙○○與被告甲○○間、被告甲○○與被告丁○○間，亦均無買賣契約之意思表示合致，依民法第153 條
    第1 項反面解釋，上開贈與及買賣契約均無從成立，且亦無
    發生任何物權變動，被告等人係屬共同侵權行為人，原告本
    得依民法184 條第1 項、第213 條、第179 條及第767 條中
    段之規定，請求被告丙○○、甲○○、丁○○塗銷系爭不動
    產移轉登記，回復為原告登記名義，並依民法第184 條第1
    項前段、第185 條及第179 條之規定，請求被告4 人連帶賠
    償原告所受損害或返還其所受之利益。惟被告丁○○於原告
    提起民事附帶損害賠償後，竟然將系爭不動產出售予訴外人
    蔡世全，並於98年3 月9 日移轉所有權登記，致原告上開請
    求塗銷系爭不動產移轉登記部分因情事變更而無請求實益，
    亦顯見被告丁○○係故意侵害原告之權利，且收受買賣價金
    而受有利益。而原告前於87年4 月19日購買系爭不動產之價
    格為482 萬元（即房屋202 萬元、土地233 萬元、裝潢47萬
    元之總和），因被告等之行為致原告受有482 萬元之損害，
    爰依民法第184 條第1 項、第216 條第1 項及第179 條之規
    定，請求被告等應連帶賠償其所受之損害。
(三)、聲明：被告應連帶給付原告482萬元，及其中298萬元部分自
    起訴狀繕本送達翌日起，及其中184萬元部分自訴之變更書
    狀送達翌日起，均至清償日止，按週年利息5%計算之利息。
二、被告丙○○則以：伊就系爭不動產所為之移轉登記係經過原
    告同意，而貸款所得款項298 萬元係用以購買原告之車子及
    支付家裡之開銷、兒子之醫療費用等語置辯。並聲明：原告
    之訴駁回。
三、被告甲○○未於言詞辯論期日到場，亦未提出準備書狀作任
    何聲明或陳述。
四、被告丁○○、乙○○則以：
(一)、本件刑事一、二審判決所認定之犯罪事實，乃被告丙○○將
    系爭不動產以買賣名義移轉登記至不知情之被告丁○○名下
    ，且未論及被告乙○○為共同加害人，故被告丁○○、乙○○並非本件刑事訴訟程序中經認定係共同侵權行為之人。又
    依被告丙○○被訴之犯罪事實，原告所受之損害應為系爭房
    屋上增加抵押權之負擔，並非貸款金額298 萬元，故原告請
    求被告丁○○、乙○○連帶賠償或返還所受利益298 萬元，
    並非被告丙○○犯偽造文書所生之損害。因此，本件原告之
    起訴應非適法。
(二)、緣被告丁○○係被告丙○○之胞姐，而被告丁○○、乙○○
    係夫妻關係。原告於94年7 月間欲購買汽車乙台，惟因其與
    被告丙○○信用不佳，經被告丁○○同意後以被告丁○○名
    義為之，被告丁○○因此將身份證件交予原告夫妻二人辦理
    購車事宜。嗣被告丙○○於95年2 月間，利用之前因購車持
    有被告丁○○之證件，乃將系爭不動產移轉登記至被告丁○○名下。然遲至95年6 月間，被告丙○○因以系爭不動產向
    訴外人聯邦銀行貸款，而須不動產所有人出面至銀行辦理相
    關借款手續，始告知被告丁○○上開過戶乙事。被告丁○○
    基於姊妹情誼，遂答應辦理相關借款手續，並由被告乙○○
    擔任連帶借款人。而嗣後聯邦銀行於95年6 月14日核撥之貸
    款298 萬元，除償還被告丙○○前將系爭不動產移轉予被告
    甲○○時，曾以系爭不動產向訴外人國泰世華銀行抵押借款
    之積欠金額2,751,907 元，剩餘款項228,093 元則匯入被告
    丙○○帳戶，由原告與被告丙○○領取使用，被告丁○○、
    乙○○分文未得。故被告丁○○、乙○○並無不法侵害原告
    之權益，亦未受有任何利益。甚且，被告丁○○於原告與被
    告丙○○嗣後未再繼續繳納上開貸款本息時，為恐本身財產
    遭銀行查封拍賣，尚代為繳納一年多，被告丁○○、乙○○
    實為受害者。又被告丁○○無法承受沉重之經濟負擔，經多
    次商請原告處理均無結果，遂應被告丙○○之要求，將系爭
    不動產出售以償還銀行貸款，而於98年2 月9 日經由仲介公
    司將系爭不動產出售予訴外人蔡世全，並於同年3 月9 日完
    成登記。因此，原告之請求並無理由等語置辯。並聲明：原
    告之訴駁回；如受不利之判決，願供擔保請准宣告免為假執
    行。
五、兩造不爭執之事實：
(一)、被告丙○○所涉偽造文書等案件，業經本院98年度緝字第97
    號判決、臺灣高等法院98年度上訴字第3932號判決判處其連
    續行使偽造私文書，足以生損害於他人，處有期徒刑1 年6
    月，減為有期徒刑9 月確定在案。
(二)、被告丙○○於94年3 月16日將原告所有如附表所示不動產以
    夫妻贈與為原因登記移轉至自己名下，復於94年5 月6 日以
    買賣為原因移轉予被告甲○○，再於95年2 月14日自被告甲○○名下移轉予被告丁○○。嗣被告丁○○協同被告乙○○
    為連帶借款人於95年6 月12日以該不動產向訴外人聯邦銀行
    貸得款項298 萬元。
(三)、被告丁○○於98年2 月9 日經由仲介公司將如附表所示不動
    產出售予訴外人蔡世全，並於同年3 月9 日完成移轉登記。
六、本件之爭點及法院之判斷：
    原告主張被告丙○○於94年3 月16日將原告所有如附表所示
    不動產移轉登記為其所有，再分別於94年5 月6 日移轉登記
    予被告甲○○、於95年2 月14日移轉登記予被告丁○○，嗣
    並由被告丁○○為借款人、被告乙○○為連帶借款人向訴外
    人聯邦銀行貸得款項298 萬元之事實，均為被告等所不爭執
    ，堪信原告此部分之主張為真實。原告再主張其與被告丙○○間就系爭不動產並無贈與關係，以及被告丙○○與被告甲○○間、被告甲○○與被告丁○○間，均無買賣關係，故被
    告等人係屬共同侵權行為人，致原告受有損害等情，則為被
    告丙○○、丁○○、乙○○所否認，並以前揭情詞置辯。是
    以，本件應審酌之爭執點厥為：原告可否依共同侵權行為之
    法律關係請求被告等連帶賠償？茲析述如下：
(一)、按因故意或過失，不法侵害他人之權利者，負損害賠償責任
    ；數人共同不法侵害他人之權利者，連帶負損害賠償責任，
    民法第184 條第1 項前段、第185 條第1 項前段分別定有明
    文。而此數人之所以應負連帶賠償責任，係因數人之行為共
    同構成違法行為之原因或條件，因而發生同一損害，具有行
    為關連共同性之故。民事上之共同侵權行為（狹義的共同侵
    權行為，即加害行為）與刑事上之共同正犯，其構成要件並
    不完全相同，共同侵權行為人間不以有意思聯絡為必要，數
    人因過失不法侵害他人之權利，苟各行為人之過失行為，均
    為其所生損害共同原因，即所謂行為關連共同，亦足成立共
    同侵權行為，依民法第185 條第1 項前段之規定，各過失行
    為人對於被害人應負全部損害之連帶賠償責任，此有最高法
    院67年台上字第1737號判例可資參照。
(二)、經查，被告丙○○偽造原告與被告丁○○表示同意移轉及受
    讓系爭不動產之私文書等行為，業經本院以98年度緝字第97
    號判決、嗣經臺灣高等法院以98年度上訴字第3932號判決判
    處其連續行使偽造私文書，足以生損害於他人，處有期徒刑
    1 年6 月，減為有期徒刑9 月確定在案，此有前揭刑事判決
    各1 份在卷可參。則被告丙○○行使偽造私文書，使原告所
    有系爭不動產輾轉移轉於被告丁○○名下，顯然係故意侵害
    原告之所有權，堪以認定。再查，被告甲○○、丁○○於受
    讓系爭不動產時，縱使均不知被告丙○○係自原告處偽造贈
    與契約而取得系爭不動產，然被告甲○○、丁○○均曾以系
    爭不動產分別向國泰世華銀行、聯邦銀行辦理貸款，此觀不
    動產異動索引資料自明，且為被告等所不爭執，衡諸一般經
    驗法則，被告甲○○、丁○○遲至斯時起對被告丙○○前揭
    行使偽造文書等不法行為當所知悉。則渠等二人嗣後移轉原
    告所有系爭不動產之行為，縱或不知致不構成故意之行為，
    應認亦無礙於其過失責任之成立。再者，民事上之共同侵權
    行為，並不以共同侵權行為人於主觀上有犯意聯絡為必要，
    苟被告丙○○未將系爭不動產移轉予被告甲○○，或被告甲○○未將系爭不動產移轉予被告丁○○，或被告丁○○未將
    系爭不動產出售予訴外人蔡世全，則系爭不動產即不可能因
    合法移轉登記予他人而無法回復為原告所有，故被告丙○○
    、甲○○、丁○○之行為均具有客觀之共同關聯性，為共同
    構成違法行為之原因或條件，原告亦因此發生損害，揆之上
    開判例意旨，被告丙○○、甲○○、丁○○自應成立民法第
    185 條第1 項之共同侵權行為，就原告所受全部損害負連帶
    賠償責任。從而，原告主張被告丙○○、甲○○、丁○○係
    共同侵權行為人而負連帶賠償損害責任，洵屬有據，應予准
    許。被告丁○○雖辯稱其未受有利益，甚且受有代繳貸款之
    損害云云，然此無解其嗣後已知悉系爭不動產為原告所有而
    仍將之出售且移轉登記予第三人，致侵害原告所有權之事實
    。
(三)、再查，原告主張被告丁○○於95年6 月12日以系爭不動產向
    訴外人聯邦銀行貸得款項298 萬元，並由被告乙○○擔任連
    帶借款人等語，業據其提出借款契約書、本票影本各1 件為
    證，且為被告等所不爭執。則被告乙○○固然侵害系爭不動
    產所有權之完整性，使原告受有諸如另行抵押借款或出售之
    不便利。惟被告乙○○之上述行為與原告受有所有權喪失之
    損害間並無因果關係，是原告依據侵權行為之法律關係，請
    求被告乙○○應負共同侵權行為之連帶損害賠償責任，於法
    未合，不應准許，應予駁回。又刑事附帶民事訴訟之提起，
    僅能以犯罪行為侵害私權致生損害，始能為之，即應以侵權
    行為之損害賠償請求權，為其訴訟上請求之依據，是原告另
    依不當得利之法律關係，請求被告乙○○應連帶給付482 萬
    元及法定遲延利息，此部分之起訴即不合法，亦應予駁回。
(四)、次按損害賠償之方法，原則上應回復他方損害前之原狀，但
    不能回復原狀或回復顯有重大困難者，應以金錢賠償其損害
    ，民法第213條第1項、第215條亦有明文規定。又查，原告
    既因被告丁○○於98年2月9日經由仲介公司將系爭不動產出
    售予訴外人蔡世全，並於同年3月9日完成移轉登記，而喪失
    系爭不動產之所有權，當已無從回復，依上開規定，被告丙○○、甲○○、丁○○應以金錢賠償原告損害即系爭不動產
    之價值。而原告主張其所受之損害應以其購買系爭不動產之
    價格482萬元等語，業據其提出房屋及土地買賣契約書各1份
    為證。從而，原告請求被告賠償482萬元及法定遲延利息，
    即屬有據，得予准許。
七、綜上所述，原告依據共同侵權行為之法律關係，請求被告丙○○、甲○○、丁○○應連帶給付原告482 萬元，及其中29
    8萬元部分自起訴狀繕本送達翌日即97年12月1日起，及其中
    184 萬元部分自訴之變更書狀送達翌日即99年8 月11日起，
    均至清償日止，按週年利息5%計算之利息，此一部份之請求
    為有理由，應予准許。至原告請求被告乙○○連帶負損害賠
    償責任，尚屬無據，應予駁回。另被告雖陳明願供擔保請准
    宣告免為假執行，然本件原告並未為假執行之聲請，是以，
    本件並無宣告免為假執行之必要，附此敘明。
八、因本案事證已臻明確，兩造其餘主張陳述及所提之證據，經
    本院審酌後，認為均與判決結果無影響，爰不一一論述，附
    此敘明。
九、據上論結，原告之訴為一部有理由，一部無理由，依民事訴
    訟法第385 條第1 項前段、第79條、第85條第2 項，判決如
    主文。
中    華    民    國    99    年    8     月    24    日
                  民事第三庭    法  官  邱育佩
以上正本係照原本作成
如對本判決上訴，須於判決送達後20日內向本院提出上訴狀
中    華    民    國    99    年    8     月    24    日
                                書記官  彭麗紅
附表：
┌───────────────────────────────────────────────┐
│土地標示：                                                                                    │
├─┬───────────────────────────┬─┬──────┬─────┬──┤
│編│        土          地          坐          落        │地│面        積│          │    │
│  ├───┬────┬────┬────┬────────┤  ├──────┤ 權利範圍 │備考│
│號│縣  市│鄉鎮市區○   段   ○ ○  段 │  地        號  │目│  平方公尺  │          │    │
├─┼───┼────┼────┼────┼────────┼─┼──────┼─────┼──┤
│１│臺北縣│五股鄉  ○ ○○段 │水碓小段│    000-0000    │建│  9061.00   │100000分之│    │
│  │      │        │        │        │                │  │            │ 175      │    │
├─┴───┴────┴────┴────┴────────┴─┴──────┴─────┴──┤
│建物標示︰                                                                                    │
├─┬──┬───────┬───────┬──────┬─────────────┬──┬──┤
│編│ 建 │              │              │  建築式樣  │建  物 面  積 （平方公尺）│權利│ 備 │
│  │    │              │              │            │                          │    │    │
│  │    │   建物門牌   │   基地坐落   │  主要建築  ├───────┬─────┤    │    │
│  │    │              │              │  材 料 及  │   總面積     │ 層次面積 │    │    │
│號│ 號 │              │              │  房屋層數  │              │          │範圍│ 考 │
├─┼──┼───────┼───────┼──────┼───────┼─────┼──┼──┤
│１│2832│臺北縣五股鄉成│臺北縣五股鄉水│鋼筋混凝土造│    62.32     │  46.47   │全部│    │
│  │    │泰路1段32巷6號│碓段水碓小段  │10層        │              │          │    │    │
│  │    │4樓           │000-0000地號  │            │              │          │    │    │
└─┴──┴───────┴───────┴──────┴───────┴─────┴──┴──┘

司法院資訊處製作；財團法人民間司法改革基金會備份。
